臺灣臺南地方法院刑事判決

109年度侵訴字第64號
公  訴  人  臺灣臺南地方檢察署檢察官
被      告  蔡○○


選任辯護人  何昀樺律師
上列被告因妨害性自主案件，經檢察官提起公訴（108年度偵字
第21190號），本院判決如下：
    主  文
丙○○犯強制性交罪，處有期徒刑肆年。
    事  實
一、丙○○與其不知有輕度智能障礙、已滿18歲之代號AC000-A108
    229女子（民國00年0月出生，姓名年籍詳卷，下稱甲○），
    係於民國108年7月間在網路上認識進而交往，並於108年7、
    8月間在臺南市某旅館合意發生性行為。其後，丙○○於108年
    9月間某日下午，至甲○位在臺南市永康區住處（地址詳卷）
    客廳，見甲○獨自一人在家，竟基於強制性交之犯意，不顧
    甲○以言詞表示「不要」之反對意思，及推開抗拒之行為，
    執意徒手褪去甲○所著衣褲，並以其雙手將甲○壓制在上開客
    廳沙發上，再隨即脫掉自己之內外褲後，將其陰莖插入甲○
    之陰道內，而以上開強暴方法對甲○強制性交得逞。嗣因甲○
    之月經延遲，與甲○同住之甲○舅媽（代號AC000-A108229A，
    下稱乙女）促甲○就醫檢查，甲○遂於108年9月底發現懷孕，
    並至婦產科診所服藥流產後，屢與丙○○聯繫均未獲回應，乃
    至警局報案而查悉上情。
二、案經甲○訴由臺南市政府警察局永康分局報告臺灣臺南地方
    檢察署檢察官偵查起訴。
    理  由
壹、證據能力方面
一、按刑事案件被告對證人之對質詰問權，為其訴訟上之基本權
    利，法院自應予以充分之保障。惟被告不能對證人行使對質
    詰問權之原因，倘非可歸責於法院，而法院已盡傳喚、拘提
    證人到庭之義務，因證人行方不明致未能到庭接受被告詰問
    ，且其未對質詰問之不利益業經法院採取衡平之措施，使其
    訴訟防禦權獲得充分保障者，法院於此情形援用證人未經被
    告對質詰問之證詞，作為認定被告犯罪事實之證據，亦難指
    為違法（最高法院107 年度臺上字第3637號判決意旨參照）
    。被告及其辯護人另爭執證人甲○、乙女於偵查中具結之證
    述，未經被告對質詰問，不得作為證據，惟被告及其辯護人
    並未舉出上開證人於偵查中經具結之證述有何顯不可信之情
    況，加以上開證人業於本院審理時到庭作證，故本案無不當
    剝奪被告之詰問權可言，上開證人於偵查中之結證自得作為
    本案判斷之依據。
二、其餘後開本案所引卷證其中非供述證據部分，經本院依法踐
    行調查證據程序，檢察官、被告、辯護人均不爭執各該證據
    之證據能力，是其證據能力均無疑義，亦先予敘明。
貳、實體方面
一、訊據被告固坦承其於108年7月間在網路上認識甲○進而交往
    ，並於108年7、8月間與甲○在臺南市某旅館合意發生性行為
    ，其後於108年9月間某日，又至甲○位在臺南市永康區住處
    客廳，與甲○發生性行為，嗣甲○於108年9月底發現懷孕之後
    流產等情（本院卷第83頁），惟矢口否認有何對甲○強制性
    交犯行，辯稱：與甲○在網路上認識，雙方都是合意性交云
    云。經查：
  ㈠被告於108年7月間在網路上認識甲○進而交往，並於108年7、
    8月間與甲○在臺南市某旅館合意發生性行為，其後於108年9
    月間某日，又至甲○位在臺南市永康區住處客廳，與甲○發生
    性行為，嗣因甲○之月經延遲，與甲○同住之乙女促甲○就醫
    檢查，甲○遂於108年9月底發現懷孕，並至婦產科診所服藥
    流產後，屢與被告聯繫均未獲回應，乃至警局報案等情，業
    據被告供承在卷（本院卷第83頁），且有告訴人甲○偵查中
    之結證（偵卷第19至23、179至183頁）、證人乙女有關發現
    甲○懷孕之後流產之結證（偵卷第155至158、207至209頁）
    、甲○108年9月30日懷孕5週合併流產之真愛婦產科診所診斷
    證明書（警卷彌封袋內）、真愛婦產科診所回覆甲○於108年
    10月至11月間就診病歷（偵卷彌封袋）、附表一所示108年1
    2月8日夏雪（即甲○化名）與被告對話紀錄（偵卷第39頁、
    彌封袋內）、附表二所示郭小羽（即甲○，且自稱為甲○二姊
    ）與被告line對話紀錄（偵卷第40頁、彌封袋內）附卷可稽
    ；是此部分事實，堪予認定。
　㈡證人即告訴人甲○於偵查及本院審理時均一致結證稱：被告於
    上開時地，對伊說「想要」，伊一直說「不要」，被告就硬
    要，伊還有用手推開被告表示「不要」，被告就直接過來脫
    掉伊的衣褲，被告用手將伊的手壓著，將伊強壓在客廳沙發
    上，被告把他的生殖器插入伊的生殖器等語（偵卷第20至22
    頁，本院卷第150至152、155至157頁）。
　㈢被告於108年12月5日警詢錄影檔案，勘驗結果如附件一所示
    ，警員係以一問一答方式詢問，口氣平和並無恐嚇或脅迫之
    語氣，過程中均確認被告回答之意思再做紀錄，並就有疑問
    之部分反覆向被告確認後始鍵入電腦，有警員將字句鍵入電
    腦之聲音清晰可聞，而被告於回答時情緒平和，偶有停頓、
    思考，對於問題均能切題回答，未與員警發生爭執，亦無任
    何遭恐嚇有神情緊張或聲音顫抖之情狀；又觀諸附件一所示
    勘驗記錄：
　　警：那天是什麼原因去她家找她？
    蔡：要找她出去玩。
    警：嘿，然後勒？然後？
    蔡：然後有那個就是慾望，有那個慾望然後就，對。一時。
    警：情慾衝動嘛喔？
    蔡：對對對。
    警：阿但是她沒有願意？
    蔡：有有有點不願，對，然後之後也是有發生。…
    警：然後你有跟他求歡就是要跟她發生性行為，但是她拒絕
    　　你，屬實啦喔？
    蔡：對，她有不悅。…
　　警：她說她過程中她有跟你說她不要而且有踹你的動作，是
    　　否屬實？
    蔡：她是口頭警告，口頭警告。…
　　警：好，沒關係。她說你完事之後就穿好衣物然後騎車離開
    　　，沒錯啦喔？
    蔡：沒有，我們有聊一下，我們有聊天一下，然後她不開心
    　　，然後我也不開心，然後就離開。
    警：好，所以她就是口頭上表達說她不願意啦。
    蔡：對。
    警：但是你還是就半推半給給她處理下去啦喔？
    蔡：對，也沒有用恐嚇或是其他等等的...。
    警：她為什麼會說你強行把她那個壓在那個沙發上？
    蔡：她不開心阿，她那個當下不開心阿，阿就是這樣，她照
    　　這樣說阿，她不開心，但是我們之後還是你說的半推半
      　就這樣。
    警：哦。
    蔡：對。就發生，發生了。
    警：她就口頭上表達不願意而已喔？
    蔡：對。
    由上開被告接受警員詢問之對話過程，被告已清楚自白其係
    一時情慾衝動，欲向甲○求歡，卻遭甲○口頭明示拒絕，被告
    卻仍執意與甲○為性行為，之後雙方不歡而散。經比對證人
    甲○上開證述及附件一所示勘驗記錄，就被告違反甲○意願與
    甲○為性行為乙節，互核相符，甲○上開證述，應係真實。故
    被告辯稱當時是合意性交，性交過程中因弄痛甲○，甲○才說
    「不要」云云，顯與被告上開警詢自白不符。況被告於偵查
    中改稱當日並未前往甲○的住處，又數次具狀提出上班紀錄
    、不在場證明要證明其未到場，於審理中又改稱有前往甲○
    住處但是為合意性交的行為，益見被告畏罪飾詞狡辯，難以
    採信。
  ㈣補強證據：
  1.性侵害案件具有隱密性，蒐證不易，不免淪為各說各話之局
    面，為保障被害人權益，性侵害犯罪防治法第6 條規定直轄
    市、縣市主管機關應設性侵害犯罪防治中心，配置社工、醫
    療及其他相關專業人士，以即時處理協助被害人就醫診療、
    驗傷，暨心理治療等事項，以落實性侵害被害人完整之程序
    保障；另鑒於此類型案件其直接證據取得之困難性及被害人
    之特殊性，同法第15條復明定一定關係之人得於偵審中陪同
    在場及陳述意見。此之陪同人除與被害人親屬外，尚包括社
    工、輔導人員在內；除陪同在場具有穩定及緩和被害人不安
    與緊張之情緒，避免受到二度傷害，併著重在藉由心理諮商
    或精神醫學等專業以佐證被害人證詞之有效性或憑信性，兼
    負有協助偵、審機關發見真實之義務與功能。是社工人員就
    其所介入輔導個案經過之直接觀察及以個人實際經驗為基礎
    所為之陳述，即屬於見聞經過之證人性質；而醫療人員針對
    被害人於治療過程中所產生之與待證事實相關之反應或身心
    狀況（如有無罹患創傷後壓力症候群或相關精神、心理疾病
    ）所提出之意見，或以其經驗及訓練就通案之背景資訊陳述
    專業意見，以供法院參佐，則為鑑定證人或鑑定人身分。凡
    此，均屬與被害人陳述不具同一性之獨立法定證據方法，得
    資為判斷被害人陳述憑信性之補強證據。  
  2.遭受性侵害後，被害人通常會有浮現性侵害之恐怖經驗或片
    段；設法逃避相關情況；無法回想起性侵害之細節；莫名之
    害怕、恐懼、焦慮、憂鬱、高度警覺；惡夢、睡眠不穩、失
    眠；會有羞恥感，罪惡感等。查甲○歷次接受詢問時，針對
    於上開時間在其住處客廳與被告之性交行為係違背其意願，
    且其當時不斷對被告表示「不要」類似語意主要情節，先後
    證述要屬一致。輔以與甲○同住之證人乙女於偵查及本院審
    理時均結證稱：甲○月經沒來之前，有注意到甲○會去割手，
    有時候會歇斯底里，甲○舉止怪怪的，不太一樣等語（偵卷
    第208頁，本院卷第176、177頁）；又甲○於案發後，因病名
    「鬱症，復發，重度無精神病特徵，創傷後壓力症，非特定
    」，自109年2月12日起開始至心寬診所就診，於每週規律回
    診，接受藥物及心裡治療後，診察發現有失眠、自殺自傷意
    圖及行為、憂鬱低落情緒、惡夢、迴避行為、過度警覺等身
    心症狀，有附件二所示該診所診斷證明書可憑；再經偵查中
    檢察官就附件二所示診斷證明書，詢問該診所有關甲○呈現
    之「創傷後壓力症」之症狀為何及「非特定」是指何等節，
    經該診所回覆如附件三所示，即甲○有憂鬱、復發、重度無
    精神病特徵及創傷後壓力症，甲○創傷後壓力症狀有：不斷
    發生侵入性地被創傷事件的痛苦回憶苦惱著、當接觸到與創
    傷事件相似的象徵或暗示時，會產生強烈的心理苦惱、不斷
    出現與創傷事件相關的惱人的夢、努力逃開與創傷事件關連
    的思緒與外在提醒物、持續的負面情緒狀態、對於參與重要
    活動的興趣降低、責怪自己和無法感覺到快樂、自殘行為與
    睡眠障礙等情。
　3.臺南市政府家庭暴力暨性侵害防治中心於108年12月4日對甲
    ○所為性侵害心理創傷評估，工作摘要為「一般創傷之分量
    表因素，得分為89分（滿分105分），案主談及性侵害相關
    事件，呈現害怕安全、情緒不穩、自責議題；而創傷症候群
    之分量表中，得分為48分（滿分50分），顯現案主於談及創
    傷事件時有情緒侵入議題。」，有附件四所示該防治中心函
    暨所附創傷評估量表可參。
　4.綜觀前揭乙女證詞及甲○案發後確實患有「創傷後壓力症狀
    」，甲○於案發後既有上開身心異常狀況，與一般女子遭性
    侵後，因惶恐所產生之情緒反應相吻合，若如被告所辯雙方
    係合意性交，甲○當不致出現前開心理反應，堪認甲○之證述
    屬實。
　㈤辯護人另辯稱：甲○案發後無驗傷紀錄、未立刻報警，而是迨
    懷孕流產後方提出告訴，與一般遭性侵害後常情不符云云。
    然查，甲○於案發後之108年11月1日，化名為「郭小羽」及
    自稱為「甲○二姊」，與被告為附表二所示line對話紀錄（
    偵卷第40頁、彌封袋內），而被告於附表二所示對話記錄中
    均未予回應，嗣被告與甲○於108年12月5日至大橋派出所簽
    立附件五所示和解書，被告自承在附件五之和解書中肇事情
    形欄所載「108年9月30日14時20分在臺南市永康區（即甲○
    住處，詳卷）發生不愉快的關係」等語為其所填寫無誤（本
    院卷第184頁）；則被告既已自承案發當日「發生不愉快的
    關係」，核與附件一所示被告警詢勘驗記錄中供承「違反甲
    ○意願發生性行為」等情相吻合，益徵被告違反甲○意願對甲
    ○強制性交。況被告於本院準備程序表示：簽和解書後，收
    到檢察官起訴書，就沒付和解金等語（本院卷第85頁），而
    性侵害案件本屬私密性犯罪，涉及女子名節及隱私，縱未於
    案發後立即驗傷或報案，因個案情形有異，應分別探究，非
    可一概而論，辯護人此部分所辯，並無可採。
　㈥辯護人另質疑甲○如何於案發當日讓被告進入上開客廳云云。
    然本案被告與甲○原係網路上網友關係進而交往，被告係一
    時情慾衝動而犯案，業如上述，故被告如何進入甲○上開住
    處客廳，與本案被告是否對甲○強制性交之認定，並無相關
    ；況甲○領有輕度智能障礙手冊（偵卷彌封袋內），又
　　衡諸甲○身心狀況，於遭受侵害時處於惶恐不快之情緒，於
    心理上即有潛在排斥之意，本無從期待要求其清楚記憶案發
    當日完整之時序情節，並進而就此為一致之陳述，辯護人此
    部分質疑，亦無可採。    　　
　㈦綜上所述，被告所辯，均無可採。本案事證明確，被告上開
    犯行，堪予認定。　
二、論罪科刑
　　核被告丙○○所為，係犯刑法第221 條第1 項強制性交既遂罪
    。公訴意旨認被告涉犯同法第222 條第1 項第3 款對精神、
    身體障礙或其他心智缺陷之人犯強制性交罪嫌云云，容有未
    洽（詳後述），惟基於訴追之基本社會事實同一，本院自應
    加以審理並變更起訴法條。本院審酌被告僅為逞一己私慾而
    為本件強制性交犯行，戕害甲○性自主決定權，造成甲○案發
    後精神上痛苦，實已嚴重影響甲○身心狀況，惡性非輕，復
    衡酌渠於犯後多所飾詞矯辯，未見悔意，惟念其前無論罪科
    刑前案紀錄，素行並非不良等一切情狀，量處如主文所示之
    刑。
三、公訴意旨雖認被告涉犯同法第222 條第1項第3款對心智缺陷
    之人犯強制性交罪嫌云云，惟被告堅稱其不知道甲○有輕度
    智能障礙等語。經查：
　㈠甲○為輕度智能障礙，有甲○之中華民國身心障礙證明附卷可
    稽（偵卷彌封袋內），甲○確屬刑法第222條第1項第3款所示
    「心智缺陷」之事實無訛。　
　㈡甲○固證稱其有口頭向被告提及其有輕度智能障礙等語（本院
    卷第162、163頁）。然甲○於本院審理時證稱：「沒有」給
    被告看過身心障礙證明等語（本院卷第163頁），又觀諸甲○
    於本院審理到庭作證時，外觀乾淨整齊，於宣讀結文過程中
    未經在場他人從旁提醒自行唸出「匿飾增減」四字，針對詢
    問者提問大致均能切題回答，顯見甲○外在表現與一般人相
    差無幾，並具備一般對話之能力。
　㈢就甲○於案發前後與被告互動情形觀之，雙方係108年7月間在
    網路上認識進而交往，距本案發生時，至多不過2個多月，
    且依附表一所示甲○化名「夏雪」與被告之對話記錄（偵卷
    第39、179頁）、附表二所示甲○自稱為甲○二姊與被告之對
    話記錄（偵卷第40、180頁），甲○與被告間以文字互為對話
    ，甲○亦均能切題應答，益見甲○外在表現與一般人相差無幾
    ，並具備一般文字讀寫之能力。
　㈣再依甲○學經歷觀之，其歷來所就讀學校均為一般學校(本院
    卷第161頁)，並無特殊外在表徵（如特教學校制服或特定機
    構工作服），可資直接辨識甲○可能係身心障礙之人。佐以
    甲○自陳學歷為高職畢業（本院卷第161頁），及甲○曾在威
    秀影城從事清潔工作，有乙女之證述（本院卷第181頁）、
    心永康身心精神科診所就甲○診治情形之描述（偵卷彌封袋
    內）可參，則一般無專業知識背景之人能否單就甲○外觀、
    舉止及簡單談吐而察覺辨識其為心智缺陷之人，已非無疑。
　㈤綜合上開事證加以判斷，被告究竟是否已得悉或認識甲○為心
    智缺陷之人，尚有可疑，即難認被告所為符合刑法第221條
    第1項第3款之加重要件。故本院認被告應成立普通強制性交
    罪，方屬允恰，爰變更起訴法條如前。
據上論斷，應依刑事訴訟法第299條第1項前段、第300條，刑法
第221條第1項，判決如主文。
本案經檢察官林慧美提起公訴，檢察官乙○○到庭執行職務。
中　　華　　民　　國　　109 　年　　12　　月　　10　　日
　　　　　　　　　刑事第八庭    審判長法　官 鄭燕璘
　　　   　　　　　　                 法  官 卓穎毓
　　　　　　　　　                    法  官 郭瓊徽
以上正本證明與原本無異。
如不服本判決應於收受本判決後20日內向本院提出上訴書狀，並
應敘述具體理由。其未敘述上訴理由者，應於上訴期間屆滿後20
日內向本院補提理由書狀（均須按他造當事人之人數附繕本）「
切勿逕送上級法院」。 
   　　　　　　　　　　　　　　　　　 書記官 王珮君
中　　華　　民　　國　　109 　年　　12　　月　　10　　日
如不服本判決應於收受本判後20日內向本院提出上訴書狀，並應
敘述具體理由。其未敘述上訴理由者，應於上訴期間屆滿後20日
內向本院補提理由書狀（均須按他造當事人之人數附繕本）「切
勿逕送上級法院」。

附錄
中華民國刑法第221條
（強制性交罪）
對於男女以強暴、脅迫、恐嚇、催眠術或其他違反其意願之方法
而為性交者，處3年以上10年以下有期徒刑。
前項之未遂犯罰之。

附表一：108年12月8日夏雪（即甲○）與丙○○對話紀錄（偵卷第3
      9頁、彌封袋內）
2019年12月8日 日 夏雪：在嗎（已讀上午12:09） 丙○○：嗯嗯（已讀上午12:17） 丙○○：怎麼了（已讀上午12:17） 夏雪：我有兩個問題（已讀上午12:17） 夏雪：第一個問題，你一開始得知有小孩的時候，為甚麼不是 　　　馬上處理的（上午12:18） 丙○○：在忙工作想要找時間出来談（已讀上午12:19）  丙○○：第二？（已讀上午12:19） 夏雪：忙工作的時候也是要跟對方說（上午12:19） 丙○○：我那時候面臨工作危機抱歉（已讀上午12:20）  丙○○：還在上班嗎（已讀上午12:20） 夏雪：而不是等對方告了，你才要處理（上午12:21） 丙○○：我知道（已讀上午12:21） 夏雪：對呀（上午12:21） 丙○○：我本來十二月要找你（已讀上午12:21） 丙○○：結果就被告了（已讀上午12:21） 丙○○：只能等判決了、現在面臨工作和心情上的問題（已讀 　　　　上午12:22） 夏雪：告訴會被檢査官側（上午12:22） 夏雪：方便接嗎（上午12:22） 丙○○：小孩真的需要被顧到 （已讀上午12:22） 丙○○：目前在全（已讀上午12:23） 
附表二：丙○○與郭○○（即甲○，且自稱為甲○二姊）line對話紀錄
（偵卷第40頁、彌封袋內）
郭○○：老公 2019年7月30日上午1時13分 郭○○：不是要睡覺了嗎，還不睡 2019年11月1日上午5時11分 郭○○：不好意思，我是小羽的二姊 郭○○：你要不要負責我妹妹的費用，你盡然把我妹妹用到懷 　　　　孕了，那你怎麼處理 2019年11月2日上午11時8分 郭○○：請問不是要等我們告你是嗎 郭○○：未接的語音通話上午11:14 2019年12月3日下午8時47分 郭○○：未接的語音通話下午8:47